ACORDAO-COMPLETO-2434980

ACÓRDÃO 566/2021 ATA 8/2021 - PLENÁRIO

VISTOS, relatados e discutidos estes autos de Consulta formulada pelo então Comandante da Aeronáutica, Sr. Nivaldo Luiz Rossato, acerca da aplicação no art. 65, inciso II, alínea "d", da Lei 8.666/1993, 
ACORDAM os Ministros do Tribunal de Contas da União, reunidos em sessão de Plenário, ante as razões expostas pelo Relator, em:
9.1. conhecer da presente consulta, uma vez que se encontram satisfeitos os requisitos de admissibilidade previstos nos arts. 264 e 265 do Regimento Interno do Tribunal de Contas da União (TCU) ;
9.2. responder ao Comandante da Aeronáutica, nos termos do art. 1º, inciso XVII, da Lei 8.443/1992, que:
9.2.1. as restrições orçamentárias poderão, eventualmente, com fulcro no art. 65, inciso II, alínea "d", da Lei 8.666/1993, fundamentar a revisão de preços de contratos referentes a projetos estratégicos de defesa (PED) , desde que seja devidamente demonstrado no processo administrativo, cumulativamente, que:
9.2.1.1. a restrição orçamentária, previsível ou imprevisível, no caso da EC 95/2016, tenha tido contornos e consequências incalculáveis, alheias à vontade das partes e impossíveis de serem precisadas pelo gestor médio quando da celebração do contrato;
9.2.1.2. a restrição orçamentária tenha configurado álea econômica extraordinária e extracontratual, não se tratando de risco inerente à álea ordinária e assumido pela contratada quando da apresentação da proposta, a exemplo de variação normal de mercado ou imprecisão do projeto básico, tornando a execução contratual excessivamente onerosa para a contratada, com quebra da equação original do contrato, não devendo ser admitidos pleitos de reequilíbrio econômico-financeiro sob o argumento de compatibilização com os preços de outros contratos firmados pela mesma contratada;
9.2.1.3. a quantificação da alteração dos custos tenha sido promovida por meio de documentação hábil, a exemplo de planilhas de composição dos preços contratados, com todos os seus insumos, e dos critérios de apropriação dos custos indiretos da contratada, analisando-se o contrato como um todo, considerando-se o comportamento dos insumos relevantes que possam impactar o valor total do contrato, e não apenas daqueles custos alegados pela contratada;
9.2.1.4. tenham sido observadas, relativamente ao projeto estratégico ao qual se refere o contrato em revisão, as disposições dos itens 9.1.2 e 9.1.3 do Acórdão 1519/2017-TCU-Plenário, que dizem respeito à necessidade de estudo atualizado de viabilidade do projeto e de análise dos riscos da alteração de escopo, de prazo ou de custo;
9.2.2. diante de rescisão contratual, decorrente de eventual falta de acordo com a contratada acerca do reequilíbrio econômico-financeiro do contrato, existe a opção de contratar diretamente, mediante dispensa de licitação, o desenvolvimento e produção de PED, com fundamento no art. 24, incisos IX, XI, XIX, XXVIII ou XXXI, da Lei 8.666/1993, aplicável subsidiariamente às referidas contratações, conforme o caso concreto, visando sempre atender à economicidade nas contratações públicas e ao interesse público na continuidade dos serviços contratados;
9.2.3. em hipóteses excepcionais e devidamente comprovadas, as alterações qualitativas de contratos para o desenvolvimento e produção de PED, de forma consensual, decorrentes do impacto de eventuais restrições orçamentárias no orçamento da contratada para o reequilíbrio econômico-financeiro, poderão ultrapassar o limite estabelecido nos §§ 1º e 2º do art. 65 da Lei 8.666/1993, conforme jurisprudência deste Tribunal consubstanciada nos Acórdão 1826/2016-TCU-Plenário, 50/2019-Plenário, 3.576/2019-1ª Câmara, desde que atendidos os pressupostos definidos na Decisão 215/1999-Plenário:
9.2.3.1. ser mais vantajosa que eventual rescisão contratual seguida de nova licitação ou contratação emergencial, devendo, nesse caso, ser contabilizado todos os custos administrativos decorrentes do novo procedimento licitatório; 
9.2.3.2. ser necessária à otimização do cronograma físico-financeiro para a completa execução do objeto contratado, tendo em vista o benefício social e econômico esperado; e 
9.2.3.3. que as consequências das alternativas para a continuidade do objeto contratado (rescisão contratual, contratação emergencial ou nova licitação) importem sacrifício insuportável ao interesse público, inclusive quanto à sua urgência ou emergência.
9.3. dar ciência ao Comandante da Aeronáutica desta deliberação; e
9.4. arquivar o presente processo, nos termos do art. 265 do Regimento Interno do TCU.

Consulta acerca da aplicação do art. 65, inciso II, alínea d, da Lei 8.666/93 relativamente a contratos de desenvolvimento e produção de Produtos Estratégicos de Defesa (PED).

Comando da Aeronáutica.

3. Interessado: Comandante da Aeronáutica, Sr. Nivaldo Luiz Rossato.

13.1. Ministros presentes: Ana Arraes (Presidente), Walton Alencar Rodrigues, Benjamin Zymler, Augusto Nardes, Aroldo Cedraz, Raimundo Carreiro, Bruno Dantas, Vital do Rêgo e Jorge Oliveira.
13.2. Ministros-Substitutos presentes: Augusto Sherman Cavalcanti (Relator), Marcos Bemquerer Costa e Weder de Oliveira.

AUGUSTO SHERMAN

Adoto, como relatório, excerto da instrução elaborada por Auditor Federal lotado na Selog (peça 10) , anuída pelos dirigentes da unidade (peças 11-12) , bem como Parecer convergente do MP/TCU (peça 13) : 
	"INTRODUÇÃO
1.	Cuidam os autos de consulta formulada pelo Comandante da Aeronáutica, Nivaldo Luiz Rossato, na qual são feitos dois questionamentos.
2.	No primeiro, questiona se haveria possibilidade de fundamentar no art. 65, inciso II, alínea 'd', da Lei 8.666/1993, o reequilíbrio econômico-financeiro de contratos relacionados à produção e desenvolvimento de Produtos Estratégicos de Defesa (PED) , considerando a restrição orçamentária como um dos fatos previstos naquele dispositivo (peça 2, p. 2) .
3.	O segundo questionamento foi formulado nos seguintes termos:
b) Além da possibilidade de se aplicar o enquadramento acima, se, nesta mesma situação hipotética, é atendido o requisito da ausência de impedimento absoluto à continuidade da execução do Contrato, no sentido de que o esforço de desenvolvimento continua a ser executado pelas Contratadas e atinge o patamar de quase conclusão final dos contratos, o referido enquadramento continua sendo aplicável, podendo ser requerido a qualquer tempo pelas contratadas?  (peça 2, p. 2-3) .
HISTÓRICO
4.	Após análise de mérito da consulta formulada (peça 3) , a Secretaria de Controle Externo da Defesa Nacional e da Segurança Pública (SecexDefesa) propôs:
a) conhecer da presente consulta na parte relativa ao primeiro questionamento, uma vez que se encontram satisfeitos os requisitos de admissibilidade previstos nos arts. 264 e 265 do Regimento Interno do Tribunal de Contas da União (TCU) ;
b) não conhecer da consulta na parte relativa ao segundo questionamento, uma vez que seu objeto não foi claramente formulado, requisito previsto no art. 264, § 1º, do Regimento Interno do TCU;
c) nos termos do art. 1º, inciso XVII, da Lei 8.443/1992, responder ao Comandante da Aeronáutica que as restrições orçamentárias poderão, eventualmente, com fulcro no art. 65, inciso II, alínea 'd', da Lei 8.666/1993, fundamentar a revisão de preços de contratos referentes a projetos estratégicos de defesa, desde que seja devidamente demonstrado no processo administrativo, cumulativamente, que:
c.1) a restrição orçamentária, embora previsível, tenha tido contornos e consequências incalculáveis, alheias à vontade das partes e impossíveis de serem precisadas pelo gestor médio quando da celebração do contrato;
c.2) a restrição orçamentária tenha configurado álea administrativa extraordinária e extracontratual, não se tratando de risco inerente à álea ordinária e assumido pela contratada quando da apresentação da proposta, a exemplo de variação normal de mercado ou imprecisão do projeto básico, tornando a execução contratual excessivamente onerosa para a contratada, com quebra da equação original do contrato;
c.3) a quantificação da alteração dos custos tenha sido promovida por meio de documentação hábil, a exemplo de planilhas de composição dos preços contratados, com todos os seus insumos, e dos critérios de apropriação dos custos indiretos da contratada, analisando-se o contrato como um todo, considerando-se o comportamento dos insumos relevantes que possam impactar o valor total do contrato, e não apenas daqueles custos alegados pela contratada;
c.4) tenham sido observadas, relativamente ao projeto estratégico ao qual se refere o contrato em revisão, as disposições dos itens 9.1.2 e 9.1.3 do Acórdão 1519/2017-TCU-Plenário (rel. André Luís de Carvalho) , que dizem respeito à necessidade de estudo atualizado de viabilidade do projeto e de análise dos riscos da alteração de escopo, de prazo ou de custo.
d) dar ciência ao Comandante da Aeronáutica da deliberação a ser proferida, nos termos do art. 265 do Regimento Interno do TCU;
e) classificar como reservada a presente peça, nos termos do art. 9º, §§ 1º, 2º, inciso I, e 6º da Resolução - TCU 294/2018;
f) arquivar o presente processo, nos termos do art. 265 do Regimento Interno do TCU.
5.	Em despacho à peça 9, o Ministro-Substituto Augusto Sherman, Relator deste processo, considerou que o feito ainda não estava pronto para apreciação de mérito, determinando o seu encaminhamento para manifestação da Selog, em razão da prudência e da expertise desta Unidade Técnica acerca do tema. Ainda, determinou o retorno dos autos ao gabinete dele, via Ministério Público junto ao TCU (MP/TCU) , para que o referido órgão também se manifeste acerca da consulta formulada.
EXAME TÉCNICO
6.	Em relação ao primeiro questionamento, segundo despacho do Relator à peça 3, a SecexDefesa entendeu que, embora as restrições orçamentárias impostas pelo Governo Federal possam ser consideradas enquadráveis na alínea 'd' do inc. II do art. 65 da Lei 8.666/1993 (a exemplo do que foi mencionado no Voto condutor do Acórdão 2408/2009-TCU-Plenário, da relatoria do Min. Walton Alencar Rodrigues) , não bastaria a mera ocorrência da restrição orçamentária para justificar o reequilíbrio econômico-financeiro dos contratos, por não se tratar de evento incomum ou pouco frequente.
7.	Dessa forma, seria necessário demonstrar que, ainda que previsível a restrição orçamentária, ela possui consequências incalculáveis e alheias à vontade das partes. Ademais, seria preciso demonstrar, mediante documentação hábil, que o impacto da restrição orçamentária sobre os custos dos insumos inviabilizaria a continuidade de execução do contrato, não devendo ser admitidos pleitos de reequilíbrio econômico-financeiro sob o argumento de compatibilização com os preços de outros contratos firmados pela mesma contratada.
8.	A SecexDefesa, por fim, acrescenta que, no caso específico de contratos referentes a PED, devem ser observadas as disposições dos itens 9.1.2 e 9.1.3 do Acórdão 1519/2017-TCU-Plenário, da relatoria do Ministro-Substituto André Luís de Carvalho (TC Processo 005.066/2016-6) - fiscalização realizada pelo TCU para identificar os impactos das restrições orçamentárias e financeiras impostas pelo Governo Federal sobre projetos estratégicos de defesa (peça 3, p. 6) .
9.1. determinar ao Ministério da Defesa e aos Comandos Militares da Marinha, Exército e Aeronáutica, com fundamento nos princípios da eficiência administrativa (art. 37 da CF88) e da prevalência do interesse público (art. 2º da Lei 9.784/1999) e no art. 43, I, da Lei 8.443, de 1992, além do art. 250, II, do Regimento Interno do TCU (RITCU) , e nos Acórdãos 2.952/2013 e 3.107/2016, do Plenário do TCU, que:
[...]
9.1.2. reavaliem os projetos estratégicos de investimentos com base em estudo atualizado de viabilidade, a fim de compatibilizar os seus cronogramas físico-financeiros com a real capacidade de alocação de recursos por parte da União, a partir, especialmente, das limitações impostas pela Emenda Constitucional 95/2016, entre outros marcos constitucionais e legais;
9.1.3. acompanhem regularmente os projetos prioritários de Defesa por meio de sistema integrado de gerenciamento de portfólio que possibilite a tomada de decisão, tempestiva e transparente, baseada em análise de riscos nas hipóteses em que for necessária a alteração de escopo, de prazo ou de custo ou, até mesmo, a descontinuidade de projetos;
9.	Segundo o voto do relator do TC Processo 005.066/2016-6, tal entendimento decorre da 'necessária premência de o [Ministério da Defesa] MD realizar a ampla revisão do portfólio de investimentos militares para colocar, em perspectiva, os projetos mais caros à segurança nacional e possibilitar a decisão pela continuidade, pela redução de escopo ou até mesmo pelo encerramento de alguns projetos que, se concorrentemente conduzidos, a partir da forma em que foram inicialmente concebidos e do atual quadro de restrição fiscal, tendem a ficar muito mais caros ou mesmo a ficar obsoletos, na sua conclusão' (peça 3, p. 6; peça 9, p. 1) .
10.	A respeito do segundo questionamento formulado pelo Comandante da Aeronáutica, a SecexDefesa registrou que não o entendeu, propondo não conhecer desta parte da consulta (peça 3, p. 7; peça 9, p. 2) .
11.	Ante a exposição da SecexDefesa, no que tange ao primeiro questionamento, o Relator destes autos entendeu que seria necessário aprofundar a análise, avaliando 'em que medida eventuais restrições orçamentárias efetivamente podem ser consideradas como fundamentos suficientes para justificar, nos termos da alínea 'd' do inc. II do art. 65 da Lei 8.666/1993, o reequilíbrio econômico-financeiro de contratos firmados'. Sendo assim, orientou que deveria ser realizada uma avaliação mais cuidadosa, no sentido de qual seria 'o divisor entre o impacto suportável e absorvível pela eventual 'folga' já existente no orçamento da contratada e o impacto excessivo o suficiente para tornar inviável a continuidade da execução do ajuste' (itens 9 e 10 do despacho - peça 9) .
12.	Além disso, consigna que também deve ser averiguado se o instituto do reequilíbrio econômico-financeiro cabe à situação consultada ou poderia ser solucionada por outros meios; e se os acréscimos decorrentes das restrições orçamentárias, somados a outros acréscimos eventuais de contrato para produção e desenvolvimento de PED, poderiam ultrapassar o limite de 25%, previsto nos §§ 1º 2º do art. 65 da Lei 8.666/1993 (itens 11 a 14 do despacho - peça 9) . 
13.	Por derradeiro, o Relator determinou que fosse analisada 'em que medida a dimensão e as consequências de diversas interrupções devidas a limitações orçamentárias, em um contrato de prazo significativamente extenso, poderiam ser, de fato, previsíveis ou antecipáveis com um mínimo de segurança' (item 15 do despacho - peça 9) .
Análise
14.	Preliminarmente, impende informar que a Lei 12.598/2012 - estabelece normas especiais para as compras, as contratações e o desenvolvimento de produtos e de sistemas de defesa, bem como dispõe sobre regras de incentivo à área estratégica de defesa - apresenta, no art. 2º, conceitos básicos para o entendimento do objeto de contrato relativo a desenvolvimento e produção de PED, in verbis:
Art. 2º Para os efeitos desta Lei [12.598/2012], são considerados:
I - Produto de Defesa - PRODE - todo bem, serviço, obra ou informação, inclusive armamentos, munições, meios de transporte e de comunicações, fardamentos e materiais de uso individual e coletivo utilizados nas atividades finalísticas de defesa, com exceção daqueles de uso administrativo;
II - Produto Estratégico de Defesa - PED - todo Prode que, pelo conteúdo tecnológico, pela dificuldade de obtenção ou pela imprescindibilidade, seja de interesse estratégico para a defesa nacional, tais como:
a) recursos bélicos navais, terrestres e aeroespaciais;
b) serviços técnicos especializados na área de projetos, pesquisas e desenvolvimento científico e tecnológico;
c) equipamentos e serviços técnicos especializados para as áreas de informação e de inteligência;
15.	Ainda, a Lei 12.598/2012, embora possua um capítulo que trata 'Das Compras, das Contratações e do Desenvolvimento de Produtos e de Sistemas de Defesa' (arts. 3º ao 5º) , estabelece, no art. 15, que a Lei 8.666/1993 será aplicada de forma subsidiária aos procedimentos licitatórios e aos contratos regidos por ela.
16.	Assim, superados os esclarecimentos preliminares, passa-se adiante ao exame das questões levantadas pelo Exmo. Relator (itens 9 a 15 - peça 9) .
I) Se as restrições orçamentárias impactam efetivamente o orçamento da contratada, de modo a tornar inviável a continuidade da execução do contrato (itens 9 e 10 - peça 9) .
17.	Em razão do alto nível de complexidade da contratação para desenvolvimento e produção de Produtos Estratégicos de Defesa (PED) , o consulente reporta que a execução desses contratos costuma obedecer a cronograma bastante detalhado e organizado, com diferentes fases e obrigações vinculadas a cada etapa  (peça 2, p. 2) .
18.	Sendo assim, entende-se pertinente reproduzir passagem do contexto de contratos para desenvolvimento e produção de PED e o impacto de eventuais limitações orçamentárias no cronograma físico-financeiro da execução contratual, apresentado pelo consulente (peça 2, p. 2) :
Em vista da necessidade de se compatibilizar a restrição de recursos orçamentários com o prosseguimento e conclusão de projetos de PED - em uma situação em que a execução já se encontra avançada - e em que se opta pela prorrogação dos prazos de entrega das etapas remanescentes, motivada pela diminuição do ritmo de trabalho, por ordem e no interesse da Administração, de forma a diferir as despesas ao longo do tempo, readequando o cronograma físico-financeiro à disponibilidade orçamentária. Essa situação de renegociação do novo cronograma físico-financeiro com as contratadas requer todo um replanejamento da execução do projeto, em especial de engenharia das contratadas, levando em consideração as subcontratadas, cujas condições de fornecimento também precisam ser renegociadas. Entre contratada e subcontratada, de maneira a manter o engajamento no projeto pelo prazo necessário.
19.	A SecexDefesa, ao analisar se as restrições orçamentárias justificariam a revisão de preços para o reequilíbrio econômico-financeiro de contratos referentes a projetos estratégicos de defesa, nos termos da alínea 'd' do inc. II do art. 65 da Lei 8.666/1993, concluiu que:
	a) a restrição orçamentária, embora previsível, deveria ter contornos e consequências impossíveis de serem precisadas pelo gestor médio quando da celebração do contrato;
	b) a restrição orçamentária deveria configurar álea administrativa extraordinária e extracontratual, tornando a execução contratual excessivamente onerosa para a contratada;
	c) a quantificação da alteração dos custos deveria ser promovida por meio de documentação hábil; e
	d) deveriam ser observadas as disposições dos itens 9.1.2 e 9.1.3 do Acórdão 1519/2017-TCU-Plenário, da relatoria do Ministro-Substituto André Luís de Carvalho.	 
20.	Em relação à conclusão da letra 'a', em que pese a restrição orçamentária seja normalmente evento ordinário e previsível na Administração Pública, haveria ainda de se levar em conta a aprovação da Emenda Constitucional (EC)  95/2016, de 16/12/2016, fato que pode ser considerado imprevisível e que instituiu um novo regime fiscal, cujo regramento restringiu consideravelmente o orçamento da União por vinte exercícios financeiros.
21.	Assim, em tese, o impacto de restrições orçamentárias sobre o equilíbrio econômico-financeiro de contrato para desenvolvimento e produção de PED, considerando a EC 95/2016 e a depender do momento em que o ajuste foi celebrado - antes ou depois do início da produção dos efeitos da EC -, também poderia constituir fato alheio à vontade das partes do contrato e impossíveis de serem precisadas pelo gestor médio, em razão da imprevisibilidade imposta.
22.	No que concerne aos demais itens propostos pela SecexDefesa (letras 'b', 'c' e 'd') , com fundamento na análise empreendida à peça 3, é possível concluir que são adequadas para o caso abstrato apresentado ao TCU, devendo serem ratificadas na proposta de encaminhamento adiante, visto que somente caberia exame dos pressupostos para o reequilíbrio do contrato, nos casos concretos submetidos à análise da Administração Pública, mediante documentação hábil a comprovar o impacto no orçamento da contratada, em face de situação que configure álea econômica extraordinária e extracontratual, proveniente de restrições orçamentárias previsíveis com contornos e consequências incalculáveis ou imprevisíveis - no caso da EC 95/2016 -, devidamente demonstrada em processo administrativo. O entendimento jurisprudencial do TCU adota esse posicionamento, a exemplo das seguintes decisões:
	[Acórdão 1431/2017-TCU-Plenário, da relatoria do Min. Vital do Rêgo]
Cabe ao gestor, ao aplicar o reequilíbrio econômico-financeiro por meio da recomposição, fazer constar do processo análise que demonstre, inequivocamente, os seus pressupostos, de acordo com a teoria da imprevisão, juntamente com análise global dos custos da avença, incluindo todos os insumos relevantes e não somente aqueles sobre os quais tenha havido a incidência da elevação da moeda estrangeira, de forma que reste comprovado que as alterações nos custos estejam acarretando o retardamento ou a inexecução do ajustado na avença, além da comprovação de que, para cada item de serviço ou insumo, a contratada contraiu a correspondente obrigação em moeda estrangeira, no exterior, mas recebeu o respectivo pagamento em moeda nacional, no Brasil, tendo sofrido, assim, o efetivo impacto da imprevisível ou inevitável álea econômica pela referida variação cambial.
[Acórdão 12460/2016-TCU-Segunda Câmara, da relatoria do Min. Vital do Rêgo]
O reequilíbrio econômico-financeiro de contrato deve estar lastreado em documentação que comprove, de forma inequívoca, que a alteração dos custos dos insumos do contrato tenha sido de tal ordem que inviabilize sua execução. Além disso, deve a alteração ter sido causada pela ocorrência de uma das hipóteses previstas expressamente no art. 65, inciso II, alínea 'd', da Lei 8.666/1993.
23.	Dessa forma, repise-se que, em análise abstrata dos efeitos de limitações orçamentárias sobre o equilíbrio econômico-financeiro de contrato para o desenvolvimento e produção de PED, com fundamento na alínea 'd' do inciso II do art. 65 da Lei 8.666/1993, considerando que a restrição possui o condão de diferir despesas de execução do contrato ao longo do tempo, não haveria como avaliar se o orçamento da contratada possui 'folga' para suportar ou não o ônus financeiro alegado, visando à continuidade regular dos serviços contratados, e que estão em fase avançada de execução. Sobretudo a respeito de custos fixos a despender - a exemplo da manutenção de mão de obra de engenharia altamente especializada -, despesas que eventualmente a contratada incorreria em razão da dilação do prazo e do novo cronograma físico-financeiro da execução contratual para a readequação orçamentária. 
II) Se o instituto do reequilíbrio econômico-financeiro cabe à situação consultada ou se poderia ser solucionada por outros meios (item 11 - peça 9) . 
24. 	Em consonância com a 'análise I', é razoável afirmar que, a priori, o instituto do reequilíbrio econômico-financeiro, decorrente de limitações orçamentárias previsíveis com contornos e consequências incalculáveis ou imprevisíveis, como é o caso da EC 95/2016, caberia à situação abstrata em análise. Contudo, não se olvidando de todas as nuances já abordadas na instrução à peça 3 (análise de mérito da SecexDefesa) e nesta instrução.
25.	Alternativamente, a depender da questão concreta apresentada ao gestor público sobre pleitos de reequilíbrio econômico-financeiro, com base em impacto de limitações orçamentárias na continuidade da execução do contrato, e, por consequência, de eventual resilição contratual decorrente de falta de acordo com a contratada, poder-se-ia, em tese, considerando o estágio avançado de execução dos ajustes, contratar diretamente, mediante dispensa de licitação, o desenvolvimento e produção de PED, com fundamento no art. 24, inciso XI ou XXVIII, da Lei 8.666/1993 (transcritos abaixo) , levando-se ainda em conta a gênese do processo licitatório - licitação ou contratação direta, para aplicação ao caso concreto dos respectivos incisos do art. 24 - do contrato acaso rescindido, visando sempre atender à economicidade nas contratações públicas e ao interesse público na continuidade dos serviços contratados.
Art. 24.  É dispensável a licitação:
[...]
XI - na contratação de remanescente de obra, serviço ou fornecimento, em consequência de rescisão contratual, desde que atendida a ordem de classificação da licitação anterior e aceitas as mesmas condições oferecidas pelo licitante vencedor, inclusive quanto ao preço, devidamente corrigido;
[...]
XXVIII - para o fornecimento de bens e serviços, produzidos ou prestados no País, que envolvam, cumulativamente, alta complexidade tecnológica e defesa nacional, mediante parecer de comissão especialmente designada pela autoridade máxima do órgão.
26.	Dessa forma, é possível concluir que existe, em tese, outro meio legal para solucionar a questão posta sob consulta a esta Corte de Contas.
III) Se os acréscimos decorrentes das restrições orçamentárias, somados a outros acréscimos eventuais do contrato de PED, poderiam ultrapassar o limite de 25%, previsto no § 2º do art. 65 da Lei 8.666/1993 (itens 11 a 14 - peça 9) .
27.	Do relato do consulente, depreende-se que eventuais impactos de limitações orçamentárias em contrato de desenvolvimento e produção de PED consubstanciam alterações contratuais de natureza qualitativa, considerando que esse evento enseja o diferimento de despesas da execução contratual que se protraem no tempo, readequando o cronograma físico-financeiro à nova realidade orçamentária do órgão. 
28.	A referida situação não tem o condão de aumentar a dimensão do objeto contratado - característica de alteração quantitativa de contratos, abarcada pelo limite de 25% de supressões ou acréscimos, previsto nos §§ 1º 2º do art. 65 da Lei 8.666/1993. 	A jurisprudência desta Corte de Contas orienta que as alterações contratuais quantitativas e qualitativas estão sujeitas ao limite estabelecido nos parágrafos do art. 65 em comento, a exemplo do Acórdão 1826/2016-TCU-Plenário, da relatoria do Ministro-Substituto Augusto Sherman, nestes termos:
Tanto as alterações contratuais quantitativas, que modificam a dimensão do objeto, quanto as unilaterais qualitativas, que mantêm intangível o objeto, em natureza e em dimensão, estão sujeitas aos limites preestabelecidos no art. 65, §§ 1º e 2º, da Lei 8.666/1993, em face do respeito aos direitos do contratado, prescrito no art. 58, inciso I, da mesma lei, do princípio da proporcionalidade e da necessidade de esses limites serem obrigatoriamente fixados em lei.
29.	Por outro lado, a jurisprudência ainda entende que modificações qualitativas no objeto de contratos, em caso excepcional, devidamente comprovado e atendendo a certos pressupostos, para restabelecer, de forma consensual, a relação que as partes pactuaram inicialmente entre os encargos do contratado e a retribuição da administração para a justa remuneração dos serviços prestados, tal como se apresenta neste caso abstrato, não estariam circunscritas ao limite imposto nos §§ 1º 2º do art. 65 da Lei 8.666/1993.
30.	Tal entendimento está em consonância com a jurisprudência do TCU mencionada no despacho do Exmo. Ministro-Relator, in verbis (peça 9, p. 2-3) :
[...] o posicionamento desta Corte tem sido firme em denegar tal possibilidade de excepcionalização do limite de 25% para as chamadas alterações quantitativas, assim entendidas aquelas que modificam a dimensão do objeto, somente a admitindo, ainda assim em situações excepcionais, para as denominadas alterações qualitativas, assim entendidas as que mantêm intangível o objeto em natureza e dimensão. As manifestações nesse sentido (vide, e.g., Acórdão 1826/2016-TCU-Plenário, de minha relatoria; 50/2019 - TCU - Plenário, Relator Ministro Marcos Bemquerer; 3576/2019 - TCU - 1ª Câmara, Relator Ministro Benjamin Zymler) seguem a linha de entendimento inaugurada pela Decisão 215/1999 - TCU - Plenário, atinente a consulta sobre o tema, por meio da qual este Tribunal consignou que, nas hipóteses de alterações contratuais consensuais, qualitativas e excepcionalíssimas de contratos e obras e serviços, seria facultado à Administração ultrapassar o limite do § 2º do art. 65 da Lei 8.666/1993, observados os princípios da finalidade, da razoabilidade e da proporcionalidade, além dos direitos patrimoniais do contratante privado desde que satisfeitos cumulativamente os seguintes pressupostos:
'I - não acarretar para a Administração encargos contratuais superiores aos oriundos de uma eventual rescisão contratual por razões de interesse público, acrescidos aos custos da elaboração de um novo procedimento licitatório;
II - não possibilitar a inexecução contratual, à vista do nível de capacidade técnica e econômico-financeira do contratado;
III - decorrer de fatos supervenientes que impliquem em dificuldades não previstas ou imprevisíveis por ocasião da contratação inicial;
IV - não ocasionar a transfiguração do objeto originalmente contratado em outro de natureza e propósito diversos;
V - ser necessárias à completa execução do objeto original do contrato, à otimização do cronograma de execução e à antecipação dos benefícios sociais e econômicos decorrentes;
VI - demonstrar-se - na motivação do ato que autorizar o aditamento contratual que extrapole os limites legais mencionados na alínea 'a', supra - que as consequências da outra alternativa (a rescisão contratual, seguida de nova licitação e contratação) importam sacrifício insuportável ao interesse público primário (interesse coletivo) a ser atendido pela obra ou serviço, ou sejam gravíssimas a esse interesse; inclusive quanto à sua urgência e emergência'.
31.	Ante o exposto, é possível concluir que eventuais alterações contratuais que possuam natureza quantitativa, por modificarem a dimensão do objeto contratado, em regra, devem seguir o limite de 25% para supressões ou acréscimos, conforme estabelecido nos §§ 1º 2º do art. 65 da Lei 8.666/1993. Portanto, não se confundem com o caso abstrato apresentado pelo consulente ao Tribunal - alteração qualitativa de contrato para o desenvolvimento e produção de PED, decorrente do impacto de eventuais restrições orçamentárias no orçamento da contratada para o reequilíbrio econômico-financeiro do ajuste -, o qual poderá, em hipóteses excepcionais e devidamente comprovadas, ultrapassar o limite da alteração contratual qualitativa em referência, desde que, de forma inequívoca, seja demonstrado atender aos seguintes pressupostos:
	i) ser mais vantajosa que eventual rescisão contratual seguida de nova licitação ou contratação emergencial, devendo, nesse caso, ser contabilizado todos os custos administrativos decorrentes do novo procedimento licitatório; 
	ii) ser necessária à otimização do cronograma físico-financeiro para a completa execução do objeto contratado, tendo em vista o benefício social e econômico esperado; e 
	iii) que as consequências dessas alternativas para a continuidade do objeto contratado (rescisão contratual, contratação emergencial ou nova licitação) importa sacrifício insuportável ao interesse público, inclusive quanto à sua urgência ou emergência.
IV) Se a dimensão e as consequências de diversas interrupções devidas a limitações orçamentárias, em um contrato de prazo significativamente extenso, poderiam ser, de fato, previsíveis ou antecipáveis com um mínimo de segurança (item 15 - peça 9) .
32.	Em consonância com o entendimento já exposto na 'análise I', é possível concluir que, em tese, situações em que ocorram limitações orçamentárias decorrentes de fatos imprevisíveis, semelhantes ao advento da EC 95/2016, que restringiu o orçamento da União por vinte exercícios financeiros, reduzem a capacidade de o gestor público adotar medidas mitigadoras adequadas em contratos de razoável extensão.
33.	Para os casos concretos, em razão da EC citada, já existe a determinação do item 9.1.2 do Acórdão 1519/2017-TCU-Plenário, da relatoria do Ministro-Substituto André Luís de Carvalho, ao Ministério da Defesa e aos Comandos Militares da Marinha, Exército e Aeronáutica, para que 'reavaliem os projetos estratégicos de investimentos com base em estudo atualizado de viabilidade, a fim de compatibilizar os seus cronogramas físico-financeiros com a real capacidade de alocação de recursos por parte da União, a partir, especialmente, das limitações impostas pela Emenda Constitucional 95/2016, entre outros marcos constitucionais e legais'.
34.	No tocante ao segundo questionamento do consulente, não obstante a proposta da SecexDefesa de não o conhecer, depreende-se que a dúvida é se o fato de o contrato já estar numa fase avançada, com a contratada executando regularmente os serviços, seria suficiente para concluir que está atendido o 'requisito da ausência de impedimento absoluto à continuidade da execução do Contrato', que é essencial à repactuação de contratos.
35.	O inc. III do §1º do art. 57 da Lei 8.666/1993 estabelece que os prazos de conclusão e de entrega dos objetos contratados admitem prorrogação, mantidas as demais cláusulas e assegurada a manutenção do equilíbrio econômico-financeiro do contrato, desde que ocorra, entre outros motivos, devidamente registrados em processo administrativo, a 'diminuição do ritmo de trabalho por ordem e no interesse da Administração' - situação que se assemelha ao caso abstrato apresentado pelo consulente, decorrente dos supostos impactos de restrições orçamentárias na execução do contrato de desenvolvimento e produção de PED. 
36.	Nesse contexto, vê-se que a resposta ao segundo questionamento já estaria contemplada na proposta de mérito da SecexDefesa (item c.4 - transcrito no item 4 desta instrução) , pois, de fato, para que ocorra a repactuação do contrato, é fundamental que a continuidade da sua execução seja viável e que o produto esperado quando da contratação ainda atenda ao interesse do órgão. Por isso, existe a necessidade de que 'c.4 - tenham sido observadas, relativamente ao projeto estratégico ao qual se refere o contrato em revisão, as disposições dos itens 9.1.2 e 9.1.3 do Acórdão 1519/2017-TCU-Plenário (rel. André Luís de Carvalho) , que dizem respeito à necessidade de estudo atualizado de viabilidade do projeto e de análise dos riscos da alteração de escopo, de prazo ou de custo', tal como proposto por aquela Unidade Técnica.
CONCLUSÃO
37.	O exame de admissibilidade feito à peça 3 pela SecexDefesa deve ser modificado, no sentido de conhecer de todos os questionamentos da presente consulta, por atenderem aos requisitos previstos nos arts. 264 e 265 do Regimento Interno do TCU.
38. 	No mérito, propõe-se responder ao consulente que:
	a) as restrições orçamentárias poderão, eventualmente, justificar a revisão de preços de contratos referentes a projetos estratégicos de defesa, desde que seja devidamente demonstrado no processo administrativo, cumulativamente, que:
	a.1) a restrição orçamentária, previsível ou imprevisível, como no caso da EC 95/2016, tenha tido contornos e consequências impossíveis de serem precisadas pelo gestor médio quando da celebração do contrato;
	a.2) a restrição orçamentária tenha configurado álea econômica extraordinária e extracontratual, tornando a execução contratual excessivamente onerosa para a contratada, não devendo ser admitidos pleitos de reequilíbrio econômico-financeiro sob o argumento de compatibilização com os preços de outros contratos firmados pela mesma contratada;
	a.3) a quantificação da alteração dos custos tenha sido promovida por meio de documentação hábil;
	a.4) tenham sido observadas as disposições dos itens 9.1.2 e 9.1.3 do Acórdão 1519/2017-TCU-Plenário, da relatoria do Ministro-Substituo André Luís de Carvalho; e
	b) diante de rescisão contratual, decorrente de eventual falta de acordo com a contratada acerca do reequilíbrio econômico-financeiro do contrato, existe a opção de se contratar diretamente, mediante dispensa de licitação, o desenvolvimento e produção de PED, com fundamento no art. 24, inciso XI ou XXVIII, da Lei 8.666/1993, conforme o caso concreto (se o contrato rescindido decorreu ou não de licitação) , visando sempre atender à economicidade nas contratações públicas e ao interesse público na continuidade dos serviços contratados;
	c) em hipóteses excepcionais e devidamente comprovadas, as alterações qualitativas de contratos para o desenvolvimento e produção de PED, de forma consensual, decorrentes do impacto de eventuais restrições orçamentárias no orçamento da contratada para o reequilíbrio econômico-financeiro, poderão ultrapassar o limite estabelecido nos §§ 1º e 2º do art. 65 da Lei 8.666/1993, conforme jurisprudência deste Tribunal consubstanciada nos Acórdão 1826/2016-TCU-Plenário, da relatoria do Ministro-Substituto Augusto Sherman; 50/2019 - TCU - Plenário, da relatoria do Ministro-Substituto Marcos Bemquerer; 3.576/2019 - TCU - 1ª Câmara, da relatoria do Ministro Benjamin Zymler; desde que atendidos pressupostos definidos na Decisão 215/1999-TCU-Plenário, da revisão do Min. Adhemar Paladini Ghisi:
	 i) ser mais vantajosa que eventual rescisão contratual seguida de nova licitação ou contratação emergencial, devendo, nesse caso, ser contabilizado todos os custos administrativos decorrentes do novo procedimento licitatório; 
	ii) ser necessária à otimização do cronograma físico-financeiro para a completa execução do objeto contratado, tendo em vista o benefício social e econômico esperado; e 
	iii) que as consequências dessas alternativas para a continuidade do objeto contratado (rescisão contratual, contratação emergencial ou nova licitação) importa sacrifício insuportável ao interesse público, inclusive quanto à sua urgência ou emergência.
INFORMAÇÕES ADICIONAIS 
39.	As informações incluídas nos parágrafos 8 e 9 foram extraídas das peças que contêm a instrução da SecexDefesa (peça 3, p. 6) e o despacho do Ministro-Relator (peça 9, p. 1) , que, por sua vez, foram retiradas do TC Processo 005.066/2016-6 (processo sigiloso) . Como se trata de processo com conteúdo sigiloso, propõe-se que seja classificada como reservada a presente peça, nos termos do art. 9o, §§ 1o, 2o, inciso I, e 6o da Resolução - TCU 294/2018.
PROPOSTA DE ENCAMINHAMENTO
40.	Ante todo o exposto, submetem-se os autos à consideração superior, propondo:
40.1.	conhecer da presente consulta, uma vez que se encontram satisfeitos os requisitos de admissibilidade previstos nos arts. 264 e 265 do Regimento Interno do Tribunal de Contas da União (TCU) ;
40.2.	nos termos do art. 1º, inciso XVII, da Lei 8.443/1992, responder ao Comandante da Aeronáutica que:
	a) as restrições orçamentárias poderão, eventualmente, com fulcro no art. 65, inciso II, alínea 'd', da Lei 8.666/1993, fundamentar a revisão de preços de contratos referentes a projetos estratégicos de defesa, desde que seja devidamente demonstrado no processo administrativo, cumulativamente, que:
	a.1) a restrição orçamentária, previsível ou imprevisível, no caso da EC 95/2016, tenha tido contornos e consequências incalculáveis, alheias à vontade das partes e impossíveis de serem precisadas pelo gestor médio quando da celebração do contrato;
	a.2) a restrição orçamentária tenha configurado álea econômica extraordinária e extracontratual, não se tratando de risco inerente à álea ordinária e assumido pela contratada quando da apresentação da proposta, a exemplo de variação normal de mercado ou imprecisão do projeto básico, tornando a execução contratual excessivamente onerosa para a contratada, com quebra da equação original do contrato, não devendo ser admitidos pleitos de reequilíbrio econômico-financeiro sob o argumento de compatibilização com os preços de outros contratos firmados pela mesma contratada;
	a.3) a quantificação da alteração dos custos tenha sido promovida por meio de documentação hábil, a exemplo de planilhas de composição dos preços contratados, com todos os seus insumos, e dos critérios de apropriação dos custos indiretos da contratada, analisando-se o contrato como um todo, considerando-se o comportamento dos insumos relevantes que possam impactar o valor total do contrato, e não apenas daqueles custos alegados pela contratada;
	a.4) tenham sido observadas, relativamente ao projeto estratégico ao qual se refere o contrato em revisão, as disposições dos itens 9.1.2 e 9.1.3 do Acórdão 1519/2017-TCU-Plenário (rel. André Luís de Carvalho) , que dizem respeito à necessidade de estudo atualizado de viabilidade do projeto e de análise dos riscos da alteração de escopo, de prazo ou de custo;
	b) diante de rescisão contratual, decorrente de eventual falta de acordo com a contratada acerca do reequilíbrio econômico-financeiro do contrato, existe a opção de contratar diretamente, mediante dispensa de licitação, o desenvolvimento e produção de PED, com fundamento no art. 24, inciso XI ou XXVIII, da Lei 8.666/1993, conforme o caso concreto (se o contrato rescindido decorreu ou não de licitação) , visando sempre atender à economicidade nas contratações públicas e ao interesse público na continuidade dos serviços contratados;
	c) em hipóteses excepcionais e devidamente comprovadas, as alterações qualitativas de contratos para o desenvolvimento e produção de PED, de forma consensual, decorrentes do impacto de eventuais restrições orçamentárias no orçamento da contratada para o reequilíbrio econômico-financeiro, poderão ultrapassar o limite estabelecido nos §§ 1º e 2º do art. 65 da Lei 8.666/1993, conforme jurisprudência deste Tribunal consubstanciada nos Acórdão 1826/2016-TCU-Plenário, da relatoria do Ministro-Substituto Augusto Sherman; 50/2019 - TCU - Plenário, da relatoria do Ministro-Substituto Marcos Bemquerer; 3.576/2019 - TCU - 1ª Câmara, da relatoria do Ministro Benjamin Zymler; desde que atendidos pressupostos definidos na Decisão 215/1999-TCU-Plenário, da revisão do Min. Adhemar Paladini Ghisi:
	 i) ser mais vantajosa que eventual rescisão contratual seguida de nova licitação ou contratação emergencial, devendo, nesse caso, ser contabilizado todos os custos administrativos decorrentes do novo procedimento licitatório; 
	ii) ser necessária à otimização do cronograma físico-financeiro para a completa execução do objeto contratado, tendo em vista o benefício social e econômico esperado; e 
	iii) que as consequências dessas alternativas para a continuidade do objeto contratado (rescisão contratual, contratação emergencial ou nova licitação) importa sacrifício insuportável ao interesse público, inclusive quanto à sua urgência ou emergência.
40.3.	dar ciência ao Comandante da Aeronáutica da deliberação a ser proferida, nos termos do art. 265 do Regimento Interno do TCU;
40.4.	classificar como reservada a presente peça, nos termos do art. 9º, §§ 1º, 2º, inciso I, e 6º da Resolução - TCU 294/2018;
40.5.	encaminhar estes autos ao Ministério Público junto ao TCU, conforme determinação do Relator à peça 9; e
40.6.	arquivar o presente processo, nos termos do art. 265 do Regimento Interno do TCU.".
2.	Enfim, o Parecer do MP/TCU (peça 13) :
"Cuidam os autos de consulta formulada pelo Comandante da Aeronáutica, Nivaldo Luiz Rossato, acerca da aplicação no art. 65, inciso II, alínea 'd', da Lei 8.666/93, nos seguintes termos (destaques do original) :
	a) É possível proceder ao reequilíbrio econômico financeiro, com base no art. 65. II, 'd' da Lei 8.666/93, considerando a restrição orçamentária e suas consequências nos contratos relacionados ao desenvolvimento de PED como fato imprevisível, ou previsível, porém de consequências incalculáveis, retardadores ou impeditivos da execução do ajustado, ou, ainda, em caso de força major, caso fortuito ou fato do príncipe, configurando álea econômica extraordinária e extracontratual?
	b) Além da possibilidade de se aplicar o enquadramento acima, se, nesta mesma situação hipotética, é atendido o requisito da ausência de impedimento absoluto à continuidade da execução do Contrato, no sentido de que o esforço de desenvolvimento continua a ser executado pelas Contratadas e atinge o patamar de quase conclusão final dos contratos, o referido enquadramento continua sendo aplicável, podendo ser requerido a qualquer tempo pelas contratadas?  (peça 2, p. 2-3) .
2.	A Secretaria de Controle Externo da Defesa Nacional e da Segurança Pública (SecexDefesa) , em sua instrução à peça 3, propôs o seguinte encaminhamento:
a) conhecer da presente consulta na parte relativa ao primeiro questionamento, uma vez que se encontram satisfeitos os requisitos de admissibilidade previstos nos arts. 264 e 265 do Regimento Interno do Tribunal de Contas da União (TCU) ;
b) não conhecer da consulta na parte relativa ao segundo questionamento, uma vez que seu objeto não foi claramente formulado, requisito previsto no art. 264, § 1º, do Regimento Interno do TCU;
c) nos termos do art. 1º, inciso XVII, da Lei 8.443/1992, responder ao Comandante da Aeronáutica que as restrições orçamentárias poderão, eventualmente, com fulcro no art. 65, inciso II, alínea 'd', da Lei 8.666/1993, fundamentar a revisão de preços de contratos referentes a projetos estratégicos de defesa, desde que seja devidamente demonstrado no processo administrativo, cumulativamente, que:
c.1) a restrição orçamentária, embora previsível, tenha tido contornos e consequências incalculáveis, alheias à vontade das partes e impossíveis de serem precisadas pelo gestor médio quando da celebração do contrato;
c.2) a restrição orçamentária tenha configurado álea administrativa extraordinária e extracontratual, não se tratando de risco inerente à álea ordinária e assumido pela contratada quando da apresentação da proposta, a exemplo de variação normal de mercado ou imprecisão do projeto básico, tornando a execução contratual excessivamente onerosa para a contratada, com quebra da equação original do contrato;
c.3) a quantificação da alteração dos custos tenha sido promovida por meio de documentação hábil, a exemplo de planilhas de composição dos preços contratados, com todos os seus insumos, e dos critérios de apropriação dos custos indiretos da contratada, analisando-se o contrato como um todo, considerando-se o comportamento dos insumos relevantes que possam impactar o valor total do contrato, e não apenas daqueles custos alegados pela contratada;
c.4) tenham sido observadas, relativamente ao projeto estratégico ao qual se refere o contrato em revisão, as disposições dos itens 9.1.2 e 9.1.3 do Acórdão 1519/2017-TCU-Plenário (rel. André Luís de Carvalho) , que dizem respeito à necessidade de estudo atualizado de viabilidade do projeto e de análise dos riscos da alteração de escopo, de prazo ou de custo.
d) dar ciência ao Comandante da Aeronáutica da deliberação a ser proferida, nos termos do art. 265 do Regimento Interno do TCU;
e) classificar como reservada a presente peça, nos termos do art. 9º, §§ 1º, 2º, inciso I, e 6º da Resolução - TCU 294/2018;
f) arquivar o presente processo, nos termos do art. 265 do Regimento Interno do TCU.
3.	Por meio do despacho constante à peça 9, Vossa Excelência, considerando que o feito ainda não estava pronto para apreciação, determinou a remessa à Selog para manifestação e retorno ao seu gabinete via MP/TCU.
4.	Em síntese, no mencionado despacho, além da avaliação sob outros prismas os quais as questões trazidas pelo consulente possam ser enfrentadas, Vossa Excelência também solicitou manifestação em relação às seguintes ponderações:
no que tange ao primeiro questionamento, avaliar 'em que medida eventuais restrições orçamentárias efetivamente podem ser consideradas como fundamentos suficientes para justificar, nos termos da alínea 'd' do inc. II do art. 65 da Lei 8.666/1993, o reequilíbrio econômico-financeiro de contratos firmados', devendo ser realizada uma avaliação mais cuidadosa, no sentido de qual seria 'o divisor entre o impacto suportável e absorvível pela eventual 'folga' já existente no orçamento da contratada e o impacto excessivo o suficiente para tornar inviável a continuidade da execução do ajuste' (itens 9 e 10 do despacho - peça 9) ;
averiguação sobre se o instituto do reequilíbrio econômico-financeiro cabe à situação consultada ou poderia ser solucionada por outros meios; e se os acréscimos decorrentes das restrições orçamentárias, somados a outros acréscimos eventuais de contrato para produção e desenvolvimento de PED, poderiam ultrapassar o limite de 25%, previsto nos §§ 1º 2º do art. 65 da Lei 8.666/1993 (itens 11 a 14 do despacho - peça 9) ;
análise sobre 'em que medida a dimensão e as consequências de diversas interrupções devidas a limitações orçamentárias, em um contrato de prazo significativamente extenso, poderiam ser, de fato, previsíveis ou antecipáveis com um mínimo de segurança' (item 15 do despacho - peça 9) .
5.	A Selog, em sua instrução constante da peça 10, propõe que o exame de admissibilidade feito à peça 3 pela SecexDefesa seja modificado, no sentido de conhecer de todos os questionamentos da presente consulta, por atenderem aos requisitos previstos nos arts. 264 e 265 do Regimento Interno do TCU. No mérito, a unidade instrutora propõe responder ao consulente que:
a) as restrições orçamentárias poderão, eventualmente, justificar a revisão de preços de contratos referentes a projetos estratégicos de defesa, desde que seja devidamente demonstrado no processo administrativo, cumulativamente, que:
a.1) a restrição orçamentária, previsível ou imprevisível, como no caso da EC 95/2016, tenha tido contornos e consequências impossíveis de serem precisadas pelo gestor médio quando da celebração do contrato;
a.2) a restrição orçamentária tenha configurado álea econômica extraordinária e extracontratual, tornando a execução contratual excessivamente onerosa para a contratada, não devendo ser admitidos pleitos de reequilíbrio econômico-financeiro sob o argumento de compatibilização com os preços de outros contratos firmados pela mesma contratada;
a.3) a quantificação da alteração dos custos tenha sido promovida por meio de documentação hábil;
a.4) tenham sido observadas as disposições dos itens 9.1.2 e 9.1.3 do Acórdão 1519/2017-TCU-Plenário, da relatoria do Ministro-Substituo André Luís de Carvalho; e
b) diante de rescisão contratual, decorrente de eventual falta de acordo com a contratada acerca do reequilíbrio econômico-financeiro do contrato, existe a opção de se contratar diretamente, mediante dispensa de licitação, o desenvolvimento e produção de PED, com fundamento no art. 24, inciso XI ou XXVIII, da Lei 8.666/1993, conforme o caso concreto (se o contrato rescindido decorreu ou não de licitação) , visando sempre atender à economicidade nas contratações públicas e ao interesse público na continuidade dos serviços contratados;
c) em hipóteses excepcionais e devidamente comprovadas, as alterações qualitativas de contratos para o desenvolvimento e produção de PED, de forma consensual, decorrentes do impacto de eventuais restrições orçamentárias no orçamento da contratada para o reequilíbrio econômico-financeiro, poderão ultrapassar o limite estabelecido nos §§ 1º e 2º do art. 65 da Lei 8.666/1993, conforme jurisprudência deste Tribunal consubstanciada nos Acórdão 1826/2016-TCU-Plenário, da relatoria do Ministro-Substituto Augusto Sherman; 50/2019 - TCU - Plenário, da relatoria do Ministro-Substituto Marcos Bemquerer; 3.576/2019 - TCU - 1ª Câmara, da relatoria do Ministro Benjamin Zymler; desde que atendidos pressupostos definidos na Decisão 215/1999-TCU-Plenário, da revisão do Min. Adhemar Paladini Ghisi:
i) ser mais vantajosa que eventual rescisão contratual seguida de nova licitação ou contratação emergencial, devendo, nesse caso, ser contabilizado todos os custos administrativos decorrentes do novo procedimento licitatório; 
ii) ser necessária à otimização do cronograma físico-financeiro para a completa execução do objeto contratado, tendo em vista o benefício social e econômico esperado; e 
iii) que as consequências dessas alternativas para a continuidade do objeto contratado (rescisão contratual, contratação emergencial ou nova licitação) importa sacrifício insuportável ao interesse público, inclusive quanto à sua urgência ou emergência.
II
6.	Para melhor entendimento dos termos da consulta, faz-se necessário, mesmo que de forma sintética, contextualizar a situação teórica trazida pelo consulente. Do seu relato, depreende-se que a consulta se refere, em tese, a contratos firmados para desenvolvimento e produção de Produtos Estratégicos de Defesa (PED) , nos temos do art. 2º, inciso II, da Lei 12.598/2012. Aduz que é condição comum a esse tipo de contratação que empresas contratadas busquem por subcontratações de partes do fornecimento de segmentos estruturais ou estratégicos, nos termos do art. 72 da Lei 8.666/93, visando viabilizar uma cadeia de fornecimento regular e confiável para novos PED.
7.	Registra que, 'dado o alto nível de complexidade desses tipos de contrato, sua execução costuma obedecer a um cronograma bastante detalhado e organizado, com diferentes fases e obrigações vinculadas a cada etapa, bem como valores atribuídos a cada componente do contrato, contrato este negociado e concretizado levando em consideração todos os desdobramentos correspondentes na contratada e em cada uma das subcontratadas'. 
8.	Na situação hipotética colocada, haveria necessidade de se compatibilizar a restrição de recursos orçamentários com o prosseguimento e conclusão de projetos de PED - em uma situação em que a execução já¿ se encontra avançada - e em que se opta pela prorrogação dos prazos de entrega das etapas remanescentes, motivada pela diminuição do ritmo de trabalho, por ordem e no interesse da Administração, de forma a diferir as despesas ao longo do tempo, readequando o cronograma           fi¿sico-financeiro a¿ disponibilidade orçamentária. Essa situação de renegociação do novo cronograma fi¿sico-financeiro com as contratadas requer todo um replanejamento da execução do projeto, em especial de engenharia das contratadas, levando em consideração as subcontratadas, cujas condições de fornecimento também precisam ser renegociadas, entre contratada e subcontratada, de maneira a manter o engajamento no projeto pelo prazo necessário. 
9.	Dado esse contexto, a consulta versa sobre a possibilidade de proceder o reequilíbrio econômico-financeiro de contratos relacionados à produção e desenvolvimento de PED, com base no art. 65, inciso II, alínea 'd', da Lei 8.666/93, considerando a restrição orçamentária como um dos fatos previstos naquele dispositivo.
III
10.	Como afirmado pela SecexDefesa, a situação de restrição orçamentária dos projetos estratégicos de defesa, inclusive aqueles sob a responsabilidade da Aeronáutica, já é uma realidade. Tal situação já foi abordada pelo TCU no processo TC Processo 005.066/2016-6 (sigiloso) , que tratou de acompanhamento para identificar os impactos das restrições orçamentárias e financeiras impostas pelo Governo Federal sobre os projetos estratégicos de defesa.
11.	Nesses termos, a unidade técnica trouxe as pertinentes observações constantes do voto e do dispositivo do Acórdão 1519/2017-TCU-Plenáriolena¿rio, proferido nos seguintes termos: 
 (...) 
64. Diante da insuficiência e da irregularidade orçamentária, os órgãos responsáveis adotaram a estratégia de dar continuidade aos projetos prioritários por intermédio, basicamente, do alongamento de prazos, sem a análise das eventuais condições que poderiam inviabilizar a continuidade desses empreendimentos. 
65. A não concretização dos recursos previstos como necessários para a execução dos referidos projetos (dotações orçamentárias de 2008 a 2016) tende a resultar em graves consequências, tais como: aumento do custo global dos projetos em virtude de reajustes; repactuações contratuais e de taxas de compromisso de financiamentos externos; ampliação da dependência tecnológica pela substituição de projetos de desenvolvimento por 'compras de prateleira'; e aumento do risco de obsolescência dos materiais e equipamentos adquiridos. 
66. A continua restrição orçamentária pode levar ainda a¿ redução do escopo das iniciativas e resultar na diminuição dos meios a serem obtidos ou ate¿ mesmo na sua entrega em contexto diferente do que lhes deu origem, redundando na sua inadequação parcial ou total para o emprego pelas FFAA. 
 (...) 
69. O cenário que se descortina no presente acompanhamento possui baixa perspectiva de alteração no curto e médio prazo, tendo em vista as limitações e os cortes orçamentários provenientes da atual crise fiscal, ainda mais porque a EC 95/2016 estabeleceu o teto de gastos primários anual para os próximos vinte anos, pressionando, assim, todos os setores governamentais, com a consequente disputa pelos recursos disponíveis. 
 (...) 
71. Por essa ótica, fica clara a necessária premência de o MD realizar a ampla revisão do portfolio de investimentos militares para colocar, em perspectiva, os projetos mais caros a¿ segurança nacional e possibilitar a decisão pela continuidade, pela redução de escopo ou ate¿ mesmo pelo encerramento de alguns projetos que, se concorrentemente conduzidos, a partir da forma em que foram inicialmente concebidos e do atual quadro de restrição fiscal, tendem a ficar muito mais caros ou mesmo a ficar obsoletos, na sua conclusão. 
 (...) (voto do Ministro-Substituto Andre¿ Lui¿s de Carvalho, condutor do Aco¿rda¿o 1.519/2017-TCU- Plena¿rio) . 
ACORDAM os Ministros do Tribunal de Contas da União, reunidos em Sessão Reservada do Plena¿rio, ante as razo¿es expostas pelo Relator, em: 
9.1. determinar ao Ministério da Defesa e aos Comandos Militares da Marinha, Exército e Aeronáutica, com fundamento nos princípios da eficiência administrativa (art. 37 da CF88) e da prevalência do interesse público (art. 2o da Lei 9.784/1999) e no art. 43, I, da Lei 8.443, de 1992, ale¿m do art. 250, II, do Regimento Interno do TCU (RITCU) , e nos Acórdãos 2.952/2013 e 3.107/2016, do Plenário do TCU, que: 
 (...) 
9.1.2. reavaliem os projetos estratégicos de investimentos com base em estudo atualizado de viabilidade, a fim de compatibilizar os seus cronogramas fi¿sico-financeiros com a real capacidade de alocação de recursos por parte da União, a partir, especialmente, das limitações impostas pela Emenda Constitucional 95/2016, entre outros marcos constitucionais e legais; 
9.1.3. acompanhem regularmente os projetos prioritários de Defesa por meio de sistema integrado de gerenciamento de portfólio que possibilite a tomada de decisão, tempestiva e transparente, baseada em ana¿lise de riscos nas hipóteses em que for necessária a alteração de escopo, de prazo ou de custo ou, ate¿ mesmo, a descontinuidade de projetos; 
 (...) (Aco¿rda¿o 1.519/2017-TCU-Plena¿rio; rel. Andre¿ Lui¿s de Carvalho) . 
12.	Vislumbra-se que as dificuldades práticas geradas nos casos concretos futuros não serão decorrentes somente do advento da EC 95/2016, mas também pelos notórios efeitos da pandemia da Covid-19, que certamente trarão consequências nos contratos, principalmente os de longo prazo como os que aqui se trata, haja vista a redução na capacidade de pagamento por parte do Poder Público em razão da queda de arrecadação tributária e da crescente demanda por gastos sociais.
13.	Assim, considero correta e adequada a proposta das unidades técnicas instrutoras de incluir, na resposta à consulta formulada, a necessidade de serem observadas as disposições dos itens 9.1.2 e 9.1.3 do Acórdão 1519/2017-TCU-Plenário, como uma das condicionantes para que as restrições orçamentárias possam, eventualmente, justificar a revisão de preços de contratos referentes a projetos estratégicos de defesa. Mostra-se de extrema necessidade a reavaliação dos projetos e Produtos Estratégicos de Defesa (PED) , de forma a evitar aumentos excessivos nos contratos em razão de eventuais compatibilizações dos cronogramas fi¿sico-financeiros com a real capacidade de alocação de recursos por parte da União, em função de limitações orçamentárias.
IV
14.	O art. 37, inciso XXI, da CF/88 assegura às partes a manutenção das condições efetivas da proposta que originou a contratação durante toda a execução contratual. Sendo assim, conclui-se que a garantia do equilíbrio econômico-financeiro dos contratos administrativos decorre diretamente da constituição, nos seguintes termos: 
Art. 37. A administração pública direta e indireta de qualquer dos Poderes da União, dos Estados, do Distrito Federal e dos Municípios obedecerá aos princípios de legalidade, impessoalidade, moralidade, publicidade e eficiência e, também, ao seguinte:
 (...) 
XXI - ressalvados os casos especificados na legislação, as obras, serviços, compras e alienações serão contratados mediante processo de licitação pública que assegure igualdade de condições a todos os concorrentes, com cláusulas que estabeleçam obrigações de pagamento, mantidas as condições efetivas da proposta, nos termos da lei, o qual somente permitirá as exigências de qualificação técnica e econômica indispensáveis à garantia do cumprimento das obrigações.
15.	No âmbito legal, o fundamento do equilíbrio econômico-financeiro contratual está expresso no art. 65, inciso II, alínea 'd', da Lei 8.666/93, verbis: 
Art. 65. Os contratos regidos por esta Lei poderão ser alterados, com as devidas justificativas, nos seguintes casos:
 (...) 
II - por acordo das partes:
 (...) 
d) para restabelecer a relação que as partes pactuaram inicialmente entre os encargos do contratado e a retribuição da administração para a justa remuneração da obra, serviço ou fornecimento, objetivando a manutenção do equilíbrio econômico-financeiro inicial do contrato, na hipótese de sobrevirem fatos imprevisíveis, ou previsíveis porém de consequências incalculáveis, retardadores ou impeditivos da execução do ajustado, ou, ainda, em caso de força maior, caso fortuito ou fato do príncipe, configurando álea econômica extraordinária e extracontratual.
16.	No mesmo sentido do exposto pelas unidades técnicas, considero que, nas situações hipotéticas tratadas na presente consulta, desde que devidamente comprovado e motivado, é cabível a revisão dos preços para recompor o equilíbrio econômico-financeiro. De fato, a eventual revisão nestes casos adviria da ocorrência de um fato superveniente, suposto, mas não conhecido pelos contratantes quando firmaram o contrato.
17.	Diante de uma forte restrição orçamentária, o administrador tem em sua frente diversas possibilidades de atuação, a exemplo de: alteração do cronograma físico financeiro; revisão dos quantitativos e escopos dos contratos formalizados; atuação junto aos contratados visando à redução dos valores vigentes. 
18.	Não se desconhece, todavia, que, principalmente nas contratações aqui tratadas (em uma situação em que a execução já¿ se encontra avançada) , as opções disponíveis podem afetar o comprometimento da execução contratual, sendo preferível, no que couber, a revisão dos valores pactuados sem a alteração de suas características iniciais. 
19.	Destarte, caberá à administração, em cada caso concreto, avaliar a melhor solução para o problema, cuidando-se sempre de se observar a transparência e a motivação técnica e jurídica adequada. Nesse sentido, é pertinente as recomendações das unidades técnicas, no sentido de que seja devidamente demonstrado no processo administrativo, cumulativamente, que:
	i. a restrição orçamentária, previsível ou imprevisível, no caso da EC 95/2016, tenha tido contornos e consequências incalculáveis, alheias à vontade das partes e impossíveis de serem precisadas pelo gestor médio quando da celebração do contrato;
	ii. a restrição orçamentária tenha configurado álea econômica extraordinária e extracontratual, não se tratando de risco inerente à álea ordinária e assumido pela contratada quando da apresentação da proposta, a exemplo de variação normal de mercado ou imprecisão do projeto básico, tornando a execução contratual excessivamente onerosa para a contratada, com quebra da equação original do contrato, não devendo ser admitidos pleitos de reequilíbrio econômico-financeiro sob o argumento de compatibilização com os preços de outros contratos firmados pela mesma contratada;
	iii. a quantificação da alteração dos custos tenha sido promovida por meio de documentação hábil, a exemplo de planilhas de composição dos preços contratados, com todos os seus insumos, e dos critérios de apropriação dos custos indiretos da contratada, analisando-se o contrato como um todo, considerando-se o comportamento dos insumos relevantes que possam impactar o valor total do contrato, e não apenas daqueles custos alegados pela contratada.
V
20.	No que se refere à possibilidade de existir, em tese, outro meio legal para solucionar a questão posta sob consulta a esta Corte de Contas, a Selog traz a seguinte ponderação: 
25. Alternativamente, a depender da questão concreta apresentada ao gestor público sobre pleitos de reequilíbrio econômico-financeiro, com base em impacto de limitações orçamentárias na continuidade da execução do contrato, e, por consequência, de eventual resilição contratual decorrente de falta de acordo com a contratada, poder-se-ia, em tese, considerando o estágio avançado de execução dos ajustes, contratar diretamente, mediante dispensa de licitação, o desenvolvimento e produção de PED, com fundamento no art. 24, inciso XI ou XXVIII, da Lei 8.666/1993 (transcritos abaixo) , levando-se ainda em conta a gênese do processo licitatório - licitação ou contratação direta, para aplicação ao caso concreto dos respectivos incisos do art. 24 - do contrato acaso rescindido, visando sempre atender à economicidade nas contratações públicas e ao interesse público na continuidade dos serviços contratados.
Art. 24. É dispensável a licitação:
[...]
XI - na contratação de remanescente de obra, serviço ou fornecimento, em consequência de rescisão contratual, desde que atendida a ordem de classificação da licitação anterior e aceitas as mesmas condições oferecidas pelo licitante vencedor, inclusive quanto ao preço, devidamente corrigido;
[...]
XXVIII - para o fornecimento de bens e serviços, produzidos ou prestados no País, que envolvam, cumulativamente, alta complexidade tecnológica e defesa nacional, mediante parecer de comissão especialmente designada pela autoridade máxima do órgão.
21.	Sobre o ponto, apenas acresço à análise efetuada outras hipóteses de dispensa de licitação que, a depender do caso concreto, podem ser aplicadas em caso de eventual resilição contratual decorrente de falta de acordo com a contratada:
[...]
IX - quando houver possibilidade de comprometimento da segurança nacional, nos casos estabelecidos em decreto do Presidente da República, ouvido o Conselho de Defesa Nacional (vide Decreto nº 2.295/97, que regulamenta este inciso) ; 
[...]
XIX - para as compras de material de uso pelas Forças Armadas, com exceção de materiais de uso pessoal e administrativo, quando houver necessidade de manter a padronização requerida pela estrutura de apoio logístico dos meios navais, aéreos e terrestres, mediante parecer de comissão instituída por decreto;
[...]
XXXI - nas contratações visando ao cumprimento do disposto nos arts. 3º, 4º, 5º e 20 da Lei nº 10.973, de 2 de dezembro de 2004, observados os princípios gerais de contratação dela constantes.
VI
22.	Com estas considerações, em atenção à oitiva propiciada por Vossa Excelência, o Ministério Público de Contas manifesta-se integralmente de acordo com as análises e a proposta da Selog, no sentido de o Tribunal de Contas da União conhecer da presente consulta, uma vez que se encontram satisfeitos os requisitos de admissibilidade previstos nos arts. 264 e 265 do Regimento Interno do Tribunal de Contas da União (TCU) e, nos termos do art. 1º, inciso XVII, da Lei 8.443/92, responder ao Comandante da Aeronáutica que:
	a) as restrições orçamentárias poderão, eventualmente, com fulcro no art. 65, inciso II, alínea 'd', da Lei 8.666/93, fundamentar a revisão de preços de contratos referentes a projetos estratégicos de defesa, desde que seja devidamente demonstrado no processo administrativo, cumulativamente, que:
	a.1) a restrição orçamentária, previsível ou imprevisível, no caso da EC 95/2016, tenha tido contornos e consequências incalculáveis, alheias à vontade das partes e impossíveis de serem precisadas pelo gestor médio quando da celebração do contrato;
	a.2) a restrição orçamentária tenha configurado álea econômica extraordinária e extracontratual, não se tratando de risco inerente à álea ordinária e assumido pela contratada quando da apresentação da proposta, a exemplo de variação normal de mercado ou imprecisão do projeto básico, tornando a execução contratual excessivamente onerosa para a contratada, com quebra da equação original do contrato, não devendo ser admitidos pleitos de reequilíbrio econômico-financeiro sob o argumento de compatibilização com os preços de outros contratos firmados pela mesma contratada;
	a.3) a quantificação da alteração dos custos tenha sido promovida por meio de documentação hábil, a exemplo de planilhas de composição dos preços contratados, com todos os seus insumos, e dos critérios de apropriação dos custos indiretos da contratada, analisando-se o contrato como um todo, considerando-se o comportamento dos insumos relevantes que possam impactar o valor total do contrato, e não apenas daqueles custos alegados pela contratada;
	a.4) tenham sido observadas, relativamente ao projeto estratégico ao qual se refere o contrato em revisão, as disposições dos itens 9.1.2 e 9.1.3 do Acórdão 1519/2017-TCU-Plenário, que dizem respeito à necessidade de estudo atualizado de viabilidade do projeto e de análise dos riscos da alteração de escopo, de prazo ou de custo;
	b) diante de rescisão contratual, decorrente de eventual falta de acordo com a contratada acerca do reequilíbrio econômico-financeiro do contrato, existe a opção de contratar diretamente, mediante dispensa de licitação, o desenvolvimento e produção de PED, com fundamento no art. 24, incisos IX, XI, XIX, XXVIII ou XXXI, da Lei 8.666/93, conforme o caso concreto (se o contrato rescindido decorreu ou não de licitação) , visando sempre atender à economicidade nas contratações públicas e ao interesse público na continuidade dos serviços contratados;
	c) em hipóteses excepcionais e devidamente comprovadas, as alterações qualitativas de contratos para o desenvolvimento e produção de PED, de forma consensual, decorrentes do impacto de eventuais restrições orçamentárias no orçamento da contratada para o reequilíbrio econômico-financeiro, poderão ultrapassar o limite estabelecido nos §§ 1º e 2º do art. 65 da Lei 8.666/93, conforme jurisprudência deste Tribunal consubstanciada nos Acórdão 1826/2016-TCU-Plenário, 50/2019-Plenário, 3576/2019-1ª Câmara, desde que atendidos os pressupostos definidos na Decisão 215/1999-Plenário:
i) ser mais vantajosa que eventual rescisão contratual seguida de nova licitação ou contratação emergencial, devendo, nesse caso, ser contabilizado todos os custos administrativos decorrentes do novo procedimento licitatório; 
ii) ser necessária à otimização do cronograma físico-financeiro para a completa execução do objeto contratado, tendo em vista o benefício social e econômico esperado; e 
iii) que as consequências dessas alternativas para a continuidade do objeto contratado (rescisão contratual, contratação emergencial ou nova licitação) importam sacrifício insuportável ao interesse público, inclusive quanto à sua urgência ou emergência".
	É o relatório.

Marcelo Feijó, CPF: 521.075.586-04; Isaac Cordeiro da Fonseca Neto, CPF: 120.682.288-07; e outros, representando Centro de Controle Interno da Aeronáutica.

Subprocurador-Geral Paulo Soares Bugarin.

CONSULTA. PROJETOS ESTRATÉGICOS DE DEFESA. RESTRIÇÕES ORÇAMENTÁRIAS. IMPACTOS. PRORROGAÇÃO. EQUILÍBRIO ECONÔMICO-FINANCEIRO. REVISÃO. CONHECIMENTO.

CONSULTA (CONS)

Secretaria de Controle Externo da Defesa Nacional e da Segurança Pública (SecexDefesa).

Em exame Consulta formulada pelo Tenente-Brigadeiro do Ar Nivaldo Luiz Rossato (peça 2) , então Comandante da Aeronáutica, quanto à possibilidade de fundamentar no art. 65, inciso II, alínea d, da Lei 8.666/1993 o reequilíbrio econômico-financeiro de contratos relacionados a produtos estratégicos de defesa, acerca das prorrogações decorrentes de restrições orçamentárias, tendo sido vazada nos seguintes termos (peça 2, p. 2-3, destaques no original) :
"a) É possível proceder ao reequilíbrio econômico financeiro, com base no art. 65. II, "d" da Lei 8.666/93, considerando a restrição orçamentária e suas consequências nos contratos relacionados ao desenvolvimento de PED como fato imprevisível, ou previsível, porém de consequências incalculáveis, retardadores ou impeditivos da execução do ajustado, ou, ainda, em caso de força major, caso fortuito ou fato do príncipe, configurando álea econômica extraordinária e extracontratual?
b) Além da possibilidade de se aplicar o enquadramento acima, se, nesta mesma situação hipotética, é atendido o requisito da ausência de impedimento absoluto à continuidade da execução do Contrato, no sentido de que o esforço de desenvolvimento continua a ser executado pelas Contratadas e atinge o patamar de quase conclusão final dos contratos, o referido enquadramento continua sendo aplicável, podendo ser requerido a qualquer tempo pelas contratadas?".
Lembro que o feito foi inicialmente examinado pela SecexDefesa (peças 3-5) , que havia proposto o conhecimento da Consulta apenas quanto ao primeiro questionamento. Aquela unidade havia sugerido responder ao Consulente, quanto àquele questionamento, no sentido de que, embora admitindo-se que as restrições orçamentárias impostas pelo Governo Federal possam ser consideradas enquadráveis na alínea "d" do inciso II do art. 65 da Lei 8.666/1993 e, tal como mencionado no Voto condutor do Acórdão 2408/2009-TCU-Plenário, Relator Ministro Walton Rodrigues, não bastaria a mera ocorrência da restrição orçamentária para justificar o reequilíbrio econômico-financeiro, dado não se tratar de evento incomum ou, até mesmo, pouco frequente. Para aquela unidade, seria necessário demonstrar, entre outros aspectos, que, embora previsível, tinha seus contornos e consequências incalculáveis, alheias à vontade das partes e impossíveis de serem precisadas pelo gestor médio quando da celebração do contrato. 
Acrescentou a SecexDefesa a necessidade de que, no caso específico de contratos referentes a projetos estratégicos de defesa, sejam observadas as disposições dos itens 9.1.2 e 9.1.3 do Acórdão 1519/2017-TCU-Plenário, Relator Ministro-Substituto André de Carvalho, que apreciou fiscalização realizada para identificar os impactos das restrições orçamentárias e financeiras impostas pelo Governo Federal sobre projetos estratégicos de defesa. 
Quanto ao segundo questionamento, em função de considerar que "não teve o seu objeto claramente formulado", a SecexDefesa havia proposto o não conhecimento como Consulta. 
Por meio do Despacho de peça 7, entendi que o feito ainda não se encontrava pronto para apreciação de mérito, razão pela qual considerei prudente solicitar a manifestação da Secretaria de Controle Externo de Aquisições Logísticas (Selog) , unidade especializada em contratações logísticas. Ainda que o pano de fundo da presente Consulta se relacione com objetos finalísticos da área de Defesa, entendi que os aspectos questionados são comuns aos contratos em geral. 
Tendo em vista a profundidade exigida para a análise do tema, determinei também o Pronunciamento do MP/TCU, tendo sido empreendido pelo e. Subprocurador-Geral Paulo Soares Bugarin.
Na derradeira instrução técnica, a Selog propõe conhecer da Consulta - em todos seus aspectos - e responder ao Consulente que (peças 10-12) :   
"a) as restrições orçamentárias poderão, eventualmente, justificar a revisão de preços de contratos referentes a projetos estratégicos de defesa, desde que seja devidamente demonstrado no processo administrativo, cumulativamente, que:
	a.1) a restrição orçamentária, previsível ou imprevisível, como no caso da EC 95/2016, tenha tido contornos e consequências impossíveis de serem precisadas pelo gestor médio quando da celebração do contrato;
	a.2) a restrição orçamentária tenha configurado álea econômica extraordinária e extracontratual, tornando a execução contratual excessivamente onerosa para a contratada, não devendo ser admitidos pleitos de reequilíbrio econômico-financeiro sob o argumento de compatibilização com os preços de outros contratos firmados pela mesma contratada;
	a.3) a quantificação da alteração dos custos tenha sido promovida por meio de documentação hábil;
	a.4) tenham sido observadas as disposições dos itens 9.1.2 e 9.1.3 do Acórdão 1519/2017-TCU-Plenário, da relatoria do Ministro-Substituto André Luís de Carvalho; e
	b) diante de rescisão contratual, decorrente de eventual falta de acordo com a contratada acerca do reequilíbrio econômico-financeiro do contrato, existe a opção de se contratar diretamente, mediante dispensa de licitação, o desenvolvimento e produção de PED, com fundamento no art. 24, inciso XI ou XXVIII [acréscimos do MP/TCU: incisos IX, XIX e XXXI do art. 24], da Lei 8.666/1993, conforme o caso concreto (se o contrato rescindido decorreu ou não de licitação) , visando sempre atender à economicidade nas contratações públicas e ao interesse público na continuidade dos serviços contratados;
	c) em hipóteses excepcionais e devidamente comprovadas, as alterações qualitativas de contratos para o desenvolvimento e produção de PED, de forma consensual, decorrentes do impacto de eventuais restrições orçamentárias no orçamento da contratada para o reequilíbrio econômico-financeiro, poderão ultrapassar o limite estabelecido nos §§ 1º e 2º do art. 65 da Lei 8.666/1993, conforme jurisprudência deste Tribunal consubstanciada nos Acórdão 1826/2016-TCU-Plenário, da relatoria do Ministro-Substituto Augusto Sherman; 50/2019 - TCU - Plenário, da relatoria do Ministro-Substituto Marcos Bemquerer; 3.576/2019 - TCU - 1ª Câmara, da relatoria do Ministro Benjamin Zymler; desde que atendidos pressupostos definidos na Decisão 215/1999-TCU-Plenário, da revisão do Min. Adhemar Paladini Ghisi:
	 i) ser mais vantajosa que eventual rescisão contratual seguida de nova licitação ou contratação emergencial, devendo, nesse caso, ser contabilizado todos os custos administrativos decorrentes do novo procedimento licitatório; 
	ii) ser necessária à otimização do cronograma físico-financeiro para a completa execução do objeto contratado, tendo em vista o benefício social e econômico esperado; e 
	iii) que as consequências dessas alternativas para a continuidade do objeto contratado (rescisão contratual, contratação emergencial ou nova licitação) importa sacrifício insuportável ao interesse público, inclusive quanto à sua urgência ou emergência".
Brevemente historiado, adianto que acolho - com ajustes de forma - a proposta da Selog, incorporando a análise da unidade técnica (peças 10-12) às minhas razões de decidir, bem como os acréscimos suscitados pelo Parquet especializado, em Parecer convergente (peça 13) , sem prejuízo das considerações que se seguem. 
II
A partir do relato do Consulente (peça 2) , observa-se que a consulta refere-se a contratos firmados para desenvolvimento e produção de Produtos Estratégicos de Defesa (PED) , nos termos do art. 2º, inciso II, da Lei 12.598/2012, que estabelece normas especiais para as compras, contratações e desenvolvimento de produtos e de sistemas de defesa, aos quais aplica-se subsidiariamente a Lei 8.666/1993 (Lei 12.598/2012, art. 15) . 
O Produto Estratégico de Defesa (PED) consiste, segundo o legislador, em todo produto de defesa que, pelo conteúdo tecnológico, pela dificuldade de obtenção ou pela imprescindibilidade, seja de interesse estratégico para a defesa nacional, tais como:
	a) recursos bélicos navais, terrestres e aeroespaciais;
	b) serviços técnicos especializados na área de projetos, pesquisas e desenvolvimento científico e tecnológico;
	c) equipamentos e serviços técnicos especializados para as áreas de informação e de inteligência.
Aponta o Comandante que "dado o alto nível de complexidade desses tipos de contrato, sua execução costuma obedecer a um cronograma bastante detalhado e organizado, com diferentes fases e obrigações vinculadas a cada etapa, bem como valores atribuídos a cada componente do contrato, contrato este negociado e concretizado levando em consideração todos os desdobramentos correspondentes na contratada e em cada uma das subcontratadas" (peça 2, p. 2, item 6) . 
Assevera o Consulente que é comum a esse tipo de avença que empresas contratadas busquem por subcontratações, nos termos do art. 72 da Lei 8.666/1993, a fim de viabilizar uma cadeia de fornecimento regular e confiável para novos PED (peça 2, p. 1, item 3) .
Assim, na situação hipotética que se coloca, haveria necessidade de se compatibilizar, de um lado, a restrição de recursos orçamentários e, de outro, o prosseguimento e conclusão de projetos de PED - em uma situação em que a execução já¿ se encontra avançada - e em que se opta pela prorrogação dos prazos de entrega das etapas remanescentes, motivada pela diminuição do ritmo de trabalho, por ordem e no interesse da Administração, de forma a diferir as despesas ao longo do tempo, readequando o cronograma fi¿sico-financeiro a¿ disponibilidade orçamentária.
Segundo aduz o Consulente, essa situação de renegociação do novo cronograma fi¿sico-financeiro com as contratadas requer todo um replanejamento da execução do projeto, em especial de engenharia das contratadas, levando em consideração as subcontratadas, cujas condições de fornecimento também precisam ser renegociadas - entre contratada e subcontratada -, de maneira a manter o engajamento no projeto pelo prazo necessário (peça 2, p. 2, item 7) .  
III
Lembro que a situação de restrição orçamentária dos projetos estratégicos de defesa, inclusive aqueles sob a responsabilidade da Aeronáutica, não é tema novo nesta Casa, tendo sido abordada pelo TCU no processo TC Processo 005.066/2016-6 - consoante salientam ambas as unidades técnicas -, que tratou, como mencionado alhures, de acompanhamento para identificar os impactos das restrições orçamentárias e financeiras impostas pelo Governo Federal sobre os projetos estratégicos de defesa. 
Considerando o sigilo aposto àquela deliberação, limito-me a relembrar a determinação para que se procedesse à ampla revisão do portfólio de investimentos militares para colocar, em perspectiva, os projetos mais caros a¿ segurança nacional e possibilitar a decisão pela continuidade, pela redução de escopo ou até¿ mesmo pelo encerramento de alguns projetos que, se concorrentemente conduzidos, a partir da forma em que foram inicialmente concebidos e do atual quadro de restrição fiscal, tendem a ficar muito mais caros ou mesmo a ficar obsoletos, na sua conclusão. 
No presente caso, consoante apontou o MP/TCU, as dificuldades práticas geradas nos casos concretos futuros não serão decorrentes somente do advento da EC 95/2016, mas também pelos efeitos deletérios da pandemia da Covid-19 sobre o contexto fiscal, haja vista a redução na capacidade de pagamento por parte do Poder Público em razão da queda de arrecadação tributária e da crescente demanda por gastos sociais.
Vejo que o atual contexto fiscal, com prognóstico de médio a longo prazo, potencializa os riscos identificados na fiscalização apreciada pelo Acórdão 1519/2017-TCU-Plenário, o que clama para que seja feita adequada e prudente reavaliação dos projetos e Produtos Estratégicos de Defesa (PED) , especialmente naqueles que não se encontram em estágio avançado de execução, de forma a se compatibilizar seu portifólio à atual capacidade de alocação de recursos por parte da União.
Com efeito, afigura-se oportuna a proposta instrutória de se incluir, na resposta à consulta formulada, a necessidade de serem observadas as disposições dos itens 9.1.2 e 9.1.3 do Acórdão 1519/2017-TCU-Plenário, como uma das condicionantes para que as restrições orçamentárias possam, eventualmente, legitimar a revisão de preços de contratos referentes a projetos estratégicos de defesa.  
IV
Volvendo os olhos ao caso em epígrafe, destaco que a consulta versa, principalmente, sobre a possibilidade de se realizar o reequilíbrio econômico-financeiro de contratos relacionados à produção e desenvolvimento de PED, com base no art. 65, inciso II, alínea "d", da Lei 8.666/93, adiante transcrito, considerando a restrição orçamentária:
"Art. 65. Os contratos regidos por esta Lei poderão ser alterados, com as devidas justificativas, nos seguintes casos: (...) 
II - por acordo das partes: (...) 
d) para restabelecer a relação que as partes pactuaram inicialmente entre os encargos do contratado e a retribuição da administração para a justa remuneração da obra, serviço ou fornecimento, objetivando a manutenção do equilíbrio econômico-financeiro inicial do contrato, na hipótese de sobrevirem fatos imprevisíveis, ou previsíveis porém de consequências incalculáveis, retardadores ou impeditivos da execução do ajustado, ou, ainda, em caso de força maior, caso fortuito ou fato do príncipe, configurando álea econômica extraordinária e extracontratual".
A este respeito, friso que acolho as análises instrutórias, em linha convergente (peças 3 e 10) , no sentido de que: 
"a) as restrições orçamentárias impostas pelo Governo Federal podem ser consideradas enquadráveis na alínea 'd' do inciso II do art. 65 da Lei 8.666/1993;
b) inobstante, não bastaria a mera ocorrência da restrição orçamentária para se justificar o reequilíbrio econômico-financeiro dos contratos - por não se tratar de evento incomum ou pouco frequente -, sendo necessário demonstrar que ela possui consequências incalculáveis e alheias à vontade das partes;
c) ademais, seria necessário demonstrar, mediante documentação hábil, que o impacto da restrição orçamentária sobre os custos dos insumos inviabilizaria a continuidade de execução do contrato, não devendo ser admitidos pleitos de reequilíbrio econômico-financeiro sob o argumento de compatibilização com os preços de outros contratos firmados pela mesma contratada; e
d) no caso específico de contratos referentes a PED, devem ser observadas ainda as disposições dos itens 9.1.2 e 9.1.3 do Acórdão 1519/2017-TCU-Plenário".
Quanto à conclusão constante dos itens "a" e "b" supra, entendo requererem considerações adicionais.  
Consoante apontei no Despacho de peça 9, tratando-se de contratos de duração mais longa, que em geral envolvem o prévio desenvolvimento de Produtos Estratégicos de Defesa, além da posterior produção, concordo, a priori, que o impacto acumulado de todas as eventuais restrições orçamentárias supervenientes possa ser de difícil previsibilidade, quadro que tende a ser agravado pela atual situação de crise fiscal.  
Ainda que as alterações no contexto fiscal brasileiro e as restrições orçamentárias em geral não sejam enquadráveis como fatos imprevisíveis, é factível a tese de que as respectivas dimensões e consequências sobre os contratos em curso, a depender do caso concreto, possam assumir contornos e consequências incalculáveis, alheias à vontade das partes e impossíveis de serem precisadas pelo gestor médio quando da celebração do contrato, o que permitiria, desde que tais circunstâncias estejam devidamente comprovadas, a aplicação da teoria da imprevisão. 
Acresce-se, para contratos celebrados até 2016, a promulgação da Emenda Constitucional 95/2016, que instituiu o chamado "novo regime fiscal", cujo regramento restringiu consideravelmente o orçamento da União por vinte exercícios financeiros, o que, em alguma medida, assumiria caráter de imprevisibilidade. Em outro giro, no atual contexto pandêmico, considero que as possíveis restrições fiscais decorrentes da crise provocada pela Covid-19 revestem-se de imprevisibilidade quanto à sua ocorrência, o que corrobora a conclusão instrutória nesse sentido.   
Neste contexto, considerando-se a provável ampliação dos prazos de desenvolvimento de PED, em virtude das restrições orçamentárias, vale resgatar o disposto no art. 57 da Lei 8.666/1993 - dada a inexistência de regra específica na Lei 12.598/2012 -, no sentido de que os prazos de conclusão e de entrega admitem prorrogação (art. 57, §1º) , desde que ocorram motivos relevantes, inclusive no caso de diminuição do ritmo de trabalho por ordem e no interesse da Administração (inciso III) ou de superveniência de fato excepcional ou imprevisível, estranho à vontade das partes, que altere fundamentalmente as condições de execução do contrato (inciso II) .  Em qualquer destes casos, o próprio legislador ressalta a necessidade de serem mantidas as demais cláusulas do contrato e de se assegurar a manutenção de seu equilíbrio econômico-financeiro (art. 57, §1º, in fine) . 
Vale frisar, ademais, que se a Administração optar por adotar tal solução - manter a execução do contrato e proceder à revisão dos valores contratuais buscando seu reequilíbrio - em detrimento de outras alternativas cabíveis (peça 13, p. 6, item 17) , afiguram-se pertinentes as recomendações das unidades técnicas, no sentido de que seja devidamente demonstrado no processo administrativo, cumulativamente, que:
	a) a restrição orçamentária, previsível ou imprevisível, no caso da EC 95/2016, tenha tido contornos e consequências incalculáveis, alheias à vontade das partes e impossíveis de serem precisadas pelo gestor médio quando da celebração do contrato;
	b) a restrição orçamentária tenha configurado álea econômica extraordinária e extracontratual, não se tratando de risco inerente à álea ordinária e assumido pela contratada quando da apresentação da proposta, a exemplo de variação normal de mercado ou imprecisão do projeto básico, tornando a execução contratual excessivamente onerosa para a contratada, com quebra da equação original do contrato, não devendo ser admitidos pleitos de reequilíbrio econômico-financeiro sob o argumento de compatibilização com os preços de outros contratos firmados pela mesma contratada;
	c) a quantificação da alteração dos custos tenha sido promovida por meio de documentação hábil, a exemplo de planilhas de composição dos preços contratados, com todos os seus insumos, e dos critérios de apropriação dos custos indiretos da contratada, analisando-se o contrato como um todo, considerando-se o comportamento dos insumos relevantes que possam impactar o valor total do contrato, e não apenas daqueles custos alegados pela contratada.
Sabe-se que, em geral, diante de uma forte restrição orçamentária, o administrador tem em sua frente diversas possibilidades de atuação, a exemplo de: alteração do cronograma físico financeiro; revisão dos quantitativos e escopos dos contratos formalizados; atuação junto aos contratados visando à redução dos valores vigentes. 
A este respeito, em atendimento ao Despacho de peça 9, a Selog aponta existir, em tese, outro meio legal para solucionar a questão, a partir do seguinte raciocínio (peça 10, p. 5-6) : 
"25. Alternativamente, a depender da questão concreta apresentada ao gestor público sobre pleitos de reequilíbrio econômico-financeiro, com base em impacto de limitações orçamentárias na continuidade da execução do contrato, e, por consequência, de eventual resilição contratual decorrente de falta de acordo com a contratada, poder-se-ia, em tese, considerando o estágio avançado de execução dos ajustes, contratar diretamente, mediante dispensa de licitação, o desenvolvimento e produção de PED, com fundamento no art. 24, inciso XI [contratação de remanescente de obra, serviço ou fornecimento] ou XXVIII [fornecimento de bens e serviços que envolvam, cumulativamente, alta complexidade tecnológica e defesa nacional], da Lei 8.666/1993 (transcritos abaixo) , levando-se ainda em conta a gênese do processo licitatório - licitação ou contratação direta, para aplicação ao caso concreto dos respectivos incisos do art. 24 - do contrato acaso rescindido, visando sempre atender à economicidade nas contratações públicas e ao interesse público na continuidade dos serviços contratados". (g.n.) 
 
O MP/TCU, a seu turno, apenas acresceu outras hipóteses de dispensa de licitação que, a depender do caso concreto, poderiam ser adotadas em caso de eventual resilição contratual decorrente de falta de acordo com a contratada, a saber:
"Art. 24, IX - quando houver possibilidade de comprometimento da segurança nacional, nos casos estabelecidos em decreto do Presidente da República, ouvido o Conselho de Defesa Nacional; 
 (...) 
XIX - para as compras de material de uso pelas Forças Armadas, com exceção de materiais de uso pessoal e administrativo, quando houver necessidade de manter a padronização requerida pela estrutura de apoio logístico dos meios navais, aéreos e terrestres, mediante parecer de comissão instituída por decreto;
 (...) 
XXXI - nas contratações visando ao cumprimento do disposto nos arts. 3º, 4º, 5º e 20 da Lei nº 10.973, de 2 de dezembro de 2004, observados os princípios gerais de contratação dela constantes".
 
Acolho a referida análise, inclusive com o acréscimo ministerial, eis que, a depender do estágio do projeto e das tratativas junto à contratada, o ente contratante poderia, em tese, fazer uso da possibilidade de resilição contratual seguida da celebração de novo contrato mediante dispensa de licitação, ainda sob a égide da Lei 8.666/1993.
Vale apontar que, a despeito de ainda não ter ocorrido a sanção, veto ou publicação da lei a que se refere o Projeto de Lei 4.253/2020 (substitutivo ao PLS 559/2013) , tendente a criar nova lei geral de licitações e contratos, aquele projeto previa o prazo de dois anos para que ocorra a revogação da Lei 8.666/93 (art. 190, II) , período em que o raciocínio supra permaneceria aplicável.
No que se refere ao questionamento suscitado no Despacho de peça 9, quanto à aplicação do limite para acréscimos previsto no § 2º do art. 65 da Lei 8.666/1993, a Selog conclui que (peça 10, p. 7, item 31) :
"eventuais alterações contratuais que possuam natureza quantitativa, por modificarem a dimensão do objeto contratado, em regra, devem seguir o limite de 25% para supressões ou acréscimos, conforme estabelecido nos §§ 1º 2º do art. 65 da Lei 8.666/1993. Portanto, não se confundem com o caso abstrato apresentado pelo consulente ao Tribunal - alteração qualitativa de contrato para o desenvolvimento e produção de PED, decorrente do impacto de eventuais restrições orçamentárias no orçamento da contratada para o reequilíbrio econômico-financeiro do ajuste -, o qual poderá, em hipóteses excepcionais e devidamente comprovadas, ultrapassar o limite da alteração contratual qualitativa em referência, desde que, de forma inequívoca, seja demonstrado atender aos seguintes pressupostos:
	i) ser mais vantajosa que eventual rescisão contratual seguida de nova licitação ou contratação emergencial, devendo, nesse caso, ser contabilizado todos os custos administrativos decorrentes do novo procedimento licitatório; 
	ii) ser necessária à otimização do cronograma físico-financeiro para a completa execução do objeto contratado, tendo em vista o benefício social e econômico esperado; e 
	iii) que as consequências dessas alternativas para a continuidade do objeto contratado (rescisão contratual, contratação emergencial ou nova licitação) importa sacrifício insuportável ao interesse público, inclusive quanto à sua urgência ou emergência". (g.n.) 
 
Igualmente acolho a referida análise. 
Na hipótese de a restrição orçamentária implicar, ao fim e ao cabo, alteração qualitativa do contrato para desenvolvimento e produção de PED, ainda que se possa admitir em caráter excepcional a superação do limite estabelecido nos §§ 1º 2º do art. 65 da Lei 8.666/1993 - consoante precedentes desta Casa - afiguram-se oportunas as ressalvas aduzidas pela unidade técnica, alinhadas à Decisão 215/1999 - Plenário, item 8.1, 'b', atinente a consulta sobre o tema.
V
Quanto ao segundo questionamento do Consulente, depreendo que a dúvida diz respeito à situação de o contrato já estar em fase avançada, com a contratada executando regularmente os serviços e, assim, se tais circunstâncias seriam suficientes para se concluir que estaria atendido o "requisito da ausência de impedimento absoluto à continuidade da execução do Contrato", essencial à repactuação de contratos.
Penso que a conclusão pela suficiência de tal circunstância passa pela análise, em cada caso concreto, quanto à exata noção da "quase conclusão final dos contratos" (peça 2, p. 2) , o que deve ser evidenciado em cada caso concreto, a partir da ponderação quanto à efetiva viabilidade e utilidade do produto esperado da contratação aos interesses da Administração, da análise-comparativa das alternativas de que dispõe a Administração (a exemplo daquelas mencionadas nos itens 28 e 29 desta deliberação) , bem como da reavaliação a que se referem os itens 9.1.2 e 9.1.3 do Acórdão 1519/2017-TCU-Plenário.  
	Ante o exposto, manifesto-me por que o Tribunal aprove o acórdão que ora submeto à deliberação deste Colegiado.
TCU, Sala das Sessões Ministro Luciano Brandão Alves de Souza, em 17 de março de 2021.
AUGUSTO SHERMAN CAVALCANTI 
Relator